ACORDAO-COMPLETO-2333625

ACÓRDÃO 829/2020 ATA 3/2020 - SEGUNDA CÂMARA

VISTOS, relatados e discutidos estes autos de Tomada de Contas Especial instaurada pelo Ministério do Turismo em razão da reprovação da prestação de contas relativa aos Convênio 1.451/2010, celebrado com o objetivo de dar apoio à realização do evento intitulado "55ª Festa do Peão de Barretos";
ACORDAM os Ministros do Tribunal de Contas da União, reunidos em Sessão da 2ª Câmara, ante as razões expostas pelo Relator, em:
9.1. rejeitar, por ausência de justificativa plausível, o pedido formulado por causídicos da associação Os Independentes à peça 108 com vistas ao adiamento do julgamento deste processo;
9.2. rejeitar as alegações de defesa trazidas aos presentes autos e, com fundamento nos arts. 1º, inciso I, 16, inciso III, alíneas "b" e "c", da Lei 8.443, de 16/7/1992, combinados com os arts. 19 e 23, inciso III, da mesma Lei, e com os arts. 1º, inciso I, 209, incisos II e III, 210 e 214, inciso III, do Regimento Interno do TCU, julgar irregulares as contas dos responsáveis em epígrafe, Sr. Marcos Murta e associação Os Independentes, condenando-os solidariamente ao pagamento das importâncias especificadas no quadro abaixo, atualizadas monetariamente e acrescidas dos juros de mora desde as respectivas datas até a data do efetivo recolhimento, e fixando-lhes o prazo de 15 (quinze) dias, a contar da notificação deste Acórdão, para que comprovem, perante o Tribunal, o recolhimento das referidas quantias aos cofres do Tesouro Nacional, nos termos do art. 23, inciso III, alínea "a", da Lei 8.443/1992, combinado com o art. 214, inciso III, alínea "a", do referido Regimento Interno:
	VALOR ORIGINAL (R$) 
	DATA DA OCORRÊNCIA

	574.047,08
	20/10/2010

	1.000.000,00
	18/5/2011

9.3. aplicar ao Sr. Marcos Murta e à associação Os Independentes a multa prevista no art. 57 da Lei 8.443/1992, combinado com o art. 267 do Regimento Interno desta Corte, no valor individual de R$ 110.000,00 (cento e dez mil reais) e R$ 100.000,00 (cem mil reais) , respectivamente, com a fixação do prazo de 15 (quinze) dias, a contar das notificações, para que comprovem, perante o Tribunal (art. 214, inciso III, alínea "a", do Regimento Interno-TCU) , o recolhimento das dívidas aos cofres do Tesouro Nacional, atualizadas monetariamente desde a data deste Acórdão até a do efetivo recolhimento, se forem pagas após o vencimento, na forma da legislação em vigor;
9.4. autorizar, desde logo, nos termos dos arts. 26 e 28, inciso II, da Lei 8.443/1992:
9.4.1. o pagamento das dívidas em até 36 (trinta e seis) parcelas mensais e consecutivas, se solicitado por qualquer dos responsáveis e se o processo não tiver sido remetido para cobrança judicial, fixando-se o vencimento da primeira em 15 (quinze) dias, a contar do recebimento da notificação, e o das demais a cada 30 (trinta) dias, devendo incidir sobre cada uma delas os encargos legais devidos, na forma prevista na legislação em vigor, sem prejuízo ao vencimento antecipado do saldo devedor em caso de não comprovação do recolhimento de qualquer parcela, conforme prevê o art. 217, § 2º, do Regimento Interno deste Tribunal;
9.4.2. a cobrança judicial das dívidas, caso não atendidas as notificações;
9.5. encaminhar cópia desta deliberação ao Ministério do Turismo e, nos termos do art. 16, § 3º, da Lei 8.443/1992, e do art. 209, § 7º, do Regimento Interno-TCU, à Procuradoria da República no Estado de São Paulo para adoção das medidas que entender cabíveis.

Tomada de Contas Especial instaurada pelo Ministério do Turismo em razão da reprovação da prestação de contas relativa aos Convênio 1451/2010, registrado no Sistema de Gestão de Convênios e Contratos de Repasse sob o número 748658 e celebrado com o objetivo de dar apoio à realização do evento intitulado 55ª Festa do Peão de Barretos.

Segunda Câmara

Os Independentes (CNPJ 44.791.994/0001-87) e Ministério do Turismo (MTur).

3. Interessados(as)/Responsáveis/Recorrentes:
3.1. Responsáveis: Marcos Murta (CPF XXX.171.838-XX) e Os Independentes (CNPJ 44.791.994/0001-87).

13.1. Ministros presentes: Ana Arraes (Presidente), Augusto Nardes, Aroldo Cedraz (Relator) e Raimundo Carreiro.

ACORDAO-COMPLETO-2515513

Acórdão 683/2022 - Segunda Câmara

ACORDAO-COMPLETO-2404093

Acórdão 13887/2020 - Segunda Câmara

ACORDAO-COMPLETO-2529968

Acórdão 3625/2022 - Segunda Câmara

AROLDO CEDRAZ

Inicio este Relatório transcrevendo, com alguns ajustes de forma e fundamentado no inciso I do § 3º do art. 1º da Lei 8.443, de 16/7/1992, a instrução elaborada no âmbito da Secretaria do TCU no Estado de Goiás (SEC/GO) e autuada como peça 100:
"INTRODUÇÃO
1. Cuidam os autos de tomada de contas especial instaurada pelo Ministério do Turismo (MTur) , em desfavor do Sr. Marcos Murta, presidente, à época, da associação Os Independentes, em razão da reprovação da prestação de contas relativa aos recursos repassados à entidade Os Independentes, associação privada, por força do Convênio 1451/2010 (Siconv 748658) , celebrado com aquele órgão, tendo por objeto o apoio à realização do evento intitulado '55ª Festa do Peão de Barretos' (peça 1, p. 27) , ante a ausência de documentos que permitissem à área técnica do MTur atestar a devida execução financeira do convênio, conforme consignado na Nota Técnica de Reanálise Financeira 446/2014 (peça 3, p. 144-152) . 
HISTÓRICO 
Convênio 
2. Conforme disposto na cláusula quinta do termo de convênio, foram previstos R$ 2.516.434,00 para a execução do objeto, dos quais R$ 2.197.500,00 seriam repassados pelo concedente e R$ 318.934,00 corresponderiam à contrapartida (peça 1, p. 33) . 
3. Os recursos federais foram repassados em uma parcela, mediante as seguintes ordens bancárias e respectivas datas de emissões (peça 1, p. 113, 120 e 122) .
Tabela 1. Ordens bancárias correspondentes aos recursos repassados.
	Ordem Bancária
	Data
	Valor (R$) D/C

	2010OB801443
	20/10/2010
	200.000,00 D

	2010OB801444
	20/10/2010
	300.000,00 D

	2010OB801445
	20/10/2010
	100.000,00 D

	2010OB801446
	20/10/2010
	300.000,00 D

	2010OB801447
	20/10/2010
	100.000,00 D

	2010OB800113
	18/5/2011
	100.000,00 D

	2010OB800114
	18/5/2011
	370.000,00 D

	2010OB800115
	18/5/2011
	127.500,00 D

	2010OB800117
	18/5/2011
	180.000,00 D

	2010OB800118
	18/5/2011
	420.000,00 D

	GRU Simples
	7/7/2011
	20.909,33 C

4. O ajuste vigeu, inicialmente, no período de 19/8/2010 a 19/10/2010, prorrogada por apostilamento até 10/8/2011 (peça 1, p. 33 e 94) , e previa a apresentação da prestação de contas até trinta dias após o término da vigência, conforme cláusula décima terceira do termo de convênio (peça 1, p. 41) . 
Relatórios técnicos da concedente 
5. Na Nota Técnica de Análise 831/2013 (peça 3, p. 70-79) , de 4/9/2013, da Coordenação Geral de Monitoramento, Fiscalização e Avaliação de Convênios (CGMV) , o MTur concluiu que não foram apresentados elementos suficientes que permitissem a emissão de parecer técnico conclusivo a respeito do cumprimento do objeto do convênio, diante das ressalvas técnicas ali contidas, sendo necessário diligenciar o concedente. Seguiu-se ofício com solicitação de informações complementares relativas à prestação de contas (peça 3, p. 80) .
6. Após, o MTur concluiu na Nota Técnica de Reanálise 230/2014 de 17/2/2014 (peça 3, p. 113-120) , que não foram apresentados elementos suficientes que permitissem a emissão de parecer técnico conclusivo a respeito do cumprimento do objeto do convênio, diante das ressalvas técnicas ali contidas, sendo necessária nova diligência ao concedente. Seguiu-se, assim, ofício com solicitação de informações complementares relativas à prestação de contas (peça 3, p. 121) .
7. Ato contínuo, o MTur aprovou em parte a execução física do convênio - Nota Técnica de Reanálise 402/2014 (peça 3, p. 136-140) , de 9/4/2014, condicionando sua aprovação ao recolhimento dos valores dos itens reprovados, correspondente a R$ 45.000,00. 
8. Por fim, o MTur concluiu, por meio da Nota Técnica de Reanálise Financeira 446/2014, de 22/8/2014 (peça 3, p. 144-152) , pela aprovação em parte da execução física do objeto, conforme a Nota Técnica de Reanálise 402/2014, porém, pela reprovação da prestação de contas do referido convênio, ante a não comprovação da execução financeira, em virtude de ressalvas financeiras, contidas no tópico análise da execução financeira daquela nota técnica.
9. A associação foi devidamente comunicada do fato pelo Ofício 1752/2014/CGCV/SPOA/SE/MTur (peça 3, p. 141) , e seu presidente pelo Ofício 1753/2014/CGCV/SPOA/SE/MTur (peça 3, p. 143) , ambos datados de 25/8/2014. Em seguida, apresentou recurso de reconsideração (peça 3, p. 154-178) , analisado pelo MTur, porém, indeferido no mérito, conforme Ofício 2057/2014/CGCV/SPOA/SE/MTur, de 30/9/2014 (peça 3, p. 181) .
10. Cabe salientar que houve fiscalização in loco do convênio por parte do MTur, conforme assinalado no Relatório de Supervisão In Loco 305/2010 (peça 1, p. 55-64) .
Outros documentos
11. Verifica-se que houve o encaminhamento pelo responsável da prestação de contas final (peça 1, p. 99-161; peça 2, 1-221; peça 3, p. 3-112) , constando dos autos diversos documentos: nota fiscal de serviços, comprovante de pagamentos e contratos diversos, inclusive artísticos (peça 2, p. 1-221) ; nota fiscal de serviços, comprovante de pagamentos e contrato de apresentação artística - Luan Santana (peça 3, p. 3-18) ; faturas, comprovante de pagamentos e contrato de locação de bens móveis - iluminação (peça 3, p. 18-27) ; contrato de prestação de serviço de vigilância (peça 3, p. 30-31) ; demonstrativo de bilheteria (peça 3, p. 32-36) ; recibos (peça 3, p. 37-48) ; demonstrativo financeiro (peça 3, p. 49-54) ; notas fiscais, sem a identificação do convênio, acompanhadas dos respectivos comprovantes de pagamentos (peça 3, p. 55-69) ; relação de seguranças (peça 3, p. 97-107) ; diversas declarações de prestação de serviços por terceiros (peça 3, p. 108-112) . 
Relatório de Tomada de Contas Especial
12. No Relatório do Tomador de Contas Especial 148/2016 (peça 3, p. 214-218) , o MTur concluiu pela ocorrência de dano ao erário, correspondente à integralidade dos recursos federais repassados, em virtude de irregularidade na execução financeira do objeto. A responsabilidade foi atribuída ao Sr. Marcos Murta (CPF XXX.171.838-XX) , signatário da avença e responsável pela realização das despesas com os recursos federais, solidariamente com a associação Os Independentes (CNPJ 44.791.994/0001-87) , beneficiária dos recursos.
Controladoria-Geral da União
13. A Controladoria-Geral da União (CGU) , por meio do Relatório de Auditoria 1149/2016 (peça 3, p. 232-235) , atestou a presença dos elementos e requisitos normativos para o prosseguimento do feito e concluiu que o Sr. Marcos Murta (CPF XXX.171.838-XX) e a associação Os Independentes (CNPJ 44.791.994/0001-87) encontram-se em débito com a Fazenda Nacional, pela integralidade dos recursos federais repassados no âmbito do convênio. Deixou assente que houve morosidade nos procedimentos de instauração destas contas, considerando que a data limite de vigência do convênio era de 10/8/2011, enquanto a autuação do processo de TCE teria ocorrido em 29/10/2014 (peça 3, p. 234) e a emissão do relatório de TCE, data de 27/7/2016.
14. Com base nas conclusões daquele relatório de auditoria, a CGU exarou o Certificado de Auditoria (peça 3, p. 236) e o Parecer do Dirigente do Órgão de Controle Interno (peça 3, p. 237) , conclusivos pela irregularidade das contas dos responsáveis, constando, ainda, dos autos o Pronunciamento Ministerial (peça 3, p. 241) em que o Ministro de Estado do Turismo declara haver tomado conhecimento das conclusões contidas nas aludidas peças.
Tribunal de Contas da União
15. Após exame dos elementos contidos nos autos (peça 4) , a Secex/GO, em pareceres uniformes (peças 5 e 6) , impulsionou as citações dos responsáveis (peças 9 e 10) , em face das seguintes ocorrências:
a) o convenente não ter obedecido a legislação pertinente, tendo em vista que não realizou cotação prévia de preços no mercado antes da celebração dos contratos, além de não ter justificado a falta de cotação prévia;
b) o convenente ter realizado despesas administrativas diversas, as quais não foram autorizadas no termo do convênio e no plano de trabalho;
c) o convenente, desrespeitando o comando normativo pertinente, ter recebido recurso de várias fontes, além dos recursos repassados pelo Ministério do Turismo, e não ter especificado como tais recursos foram aplicados;
d) o convenente não ter inseridos no sistema Siconv elementos suficientes para que tal prestação de contas fosse feita, como determina a legislação pertinente;
e) existência de indícios contundentes da falsidade da declaração prestada quanto a ausência de recebimento de recursos de patrocínios para o custeio do evento; e
f) ter deixado de encaminhar contratos de câmbio completos e justificativas concernentes ao envio de R$ 1.787.000,00 para os Estados Unidos.
16. Os correspondentes avisos de recebimento foram, consecutivamente, juntados ao feito (peças 22 e 11) , assim como termo de ciência da citação da associação (peça 20) . Nesse interim, foram anexadas aos autos procurações (peças 13 e 16) emitidas pela associação, subestabelecimentos destas com reservas de iguais (peças 14 e 17) , estatuto da associação 'Os independentes' (peça 18) , pedido de vistas dos autos (peça 12) e pedido de prorrogação de prazo para a apresentação das alegações de defesa (peça 19) . Também foram exarados despacho autorizando cópia dos autos (peça 15) e pronunciamento da unidade técnica concedendo a prorrogação pleiteada (peça 21) .
17. Ato contínuo, sobrevieram a resposta às duas citações, em um único documento (peça 23) , e os seus anexos, a par de não haver procuração do Sr. Marcos nos autos. Foram então juntados diversos documentos (peças 24 - 97) , os quais passam a ser objeto de exame na presente instrução, juntamente com as alegações de defesa apresentadas.
EXAME TÉCNICO
18. Os objetivos da Tomada de Contas Especial (TCE) são obter o ressarcimento ao erário e apurar a responsabilidade pela ocorrência de dano, esta envolvendo a apuração dos fatos, a identificação dos responsáveis e a quantificação do dano ao erário.
19. Nesse sentido, basicamente, a defesa apresentada se sustenta em seis argumentos, os quais buscaram, de forma objetiva, enfrentar as ocorrências listadas nos ofícios de citação: (i) que não havia necessidade de cotação prévia, uma vez que tal cotação fora realizada para fins de aprovação do próprio convênio (peça 23, p. 4-6) ; (ii) que as despesas administrativas realizadas foram contraídas e quitadas com recursos de bilheteria e patrocínios (peça 23, p. 6-7) ; (iii) que os documentos juntados aos autos são suficientes para demonstrar a origem e a aplicação dos recursos recebidos (peça 23, p. 7-9) ; (iv) que a convenente tem o direito de entregar a documentação em meio físico, independentemente do lançamento no Siconv, para demonstrar a correta aplicação dos recursos (peça 23, p. 9-10) ; (v) que não houve falsidade de declaração no documento apresentado pelo convenente, tão somente interpretação equivocada quanto ao que deveria ser declarado, uma vez que o convenente havia entendido que a citada declaração seria concernente à inexistência de recursos públicos diversos dos oriundos do Convênio 1451/2010 (Siconv 748658) custeando o evento (peça 23, p. 10-12) ; e (vi) que o envio de R$ 1.787.000,00 para os Estados Unidos ocorreu para o pagamento de show da cantora internacional Mariah Carey, o qual foi subsidiado com recursos provenientes de patrocínio da Ambev (peça 23, p. 12-13) .
Análise
I - Necessidade de cotação prévia
20. A defesa apresentada informa que não havia necessidade de cotação prévia, uma vez que tal cotação fora realizada para fins de aprovação do próprio convênio (peça 23, p. 4-6) , ao tempo que a legislação pertinente estabelece a necessidade de cotação prévia de preços no mercado, antes da celebração dos contratos, e a correspondente justificava no caso de falta de cotação prévia. Desta feita, tal apontamento não tem o condão de estabelecer a existência ou não de débito, tão somente caracterizar a ocorrência de irregularidade e dosar seus efeitos na prestação de contas em exame.
21. Nesse sentido, primeiramente impõe destacar que o evento fora realizado entre 19/8/2010 e 29/8/2010 e que o termo de convênio (peça 1, p. 27-47) fora assinado em 17/8/2010. Ou seja, quando da assinatura do termo de convênio, o evento já estava, praticamente, em curso e, quando do repasse dos recursos (em 20/10/2010 e em 18/5/2011) , o evento já havia sido encerrado. Ademais, consta, na listagem de anexos atrelada ao referido convênio no Siconv, diversas propostas (em geral, mais de uma para o mesmo serviço) relacionadas ao objeto da execução do ajuste e utilizadas para a aprovação do convênio, cujas datas de apresentação são do final de julho de 2010. Ou seja, a princípio, ao tempo da execução do evento, a cotação juntada ao Siconv era válida. Tal entendimento se baseia na inteligência do disposto no § 3º, art. 64, da Lei 8.666/1993, o qual estabelece que decorridos sessenta dias da entrega das propostas ficam os licitantes liberados dos compromissos assumidos.
22. Desta feita, considerando o critério de atuação previsto no inciso VI, parágrafo único, art. 2º, da Lei 9.784/1999, que estabelece a adequação entre meios e fins, e veda a imposição de obrigações/restrições/sanções em medida superior àquelas estritamente necessárias ao atendimento do interesse público, a argumentação apresentada no presente caso concreto, quanto a dispensabilidade de cotação prévia, deve ser acatada.
II - Execução de despesas administrativas não autorizadas no termo do convênio e no plano de trabalho
23. A defesa destaca que as citadas despesas administrativas realizadas foram contraídas e quitadas com recursos de bilheteria e patrocínios (peça 23, p. 6-7) . Com efeito, tal destaque pode ser confirmado ao se cotejar a prestação de contas apresentada (peça 3, p. 183-187; ou peça 26; ou peça 77) , com os demonstrativos relacionados às demais despesas realizadas e receitas auferidas: tanto quando se examina os demonstrativos sem os patrocínios (peça 2, p. 130 e peça 3, p. 32-36; ou peça 3, p. 49-54) , como quando se examina os demonstrativos com os patrocínios (peça 3, p. 188-200; ou peça 25) . Desta feita, tal argumento deve ser acatado.
III - Insuficiência dos documentos juntados aos autos para demonstrar a origem e a aplicação dos recursos recebidos
24. A defesa alega que os documentos juntados aos autos são suficientes para demonstrar a origem e a aplicação dos recursos recebidos (peça 23, p. 7-9) . Nada obstante, os documentos que devem ser juntados aos autos compreendem também as receitas e as despesas atinentes aos valores arrecadados com a cobrança de ingressos e patrocínios recebidos, conforme entendimento exarado no âmbito do Acórdão 96/2008-TCU-Plenário de relatoria do Exmo. Ministro Benjamin Zymler:
Acórdão 96/2008-TCU-Plenário, do Exmo. Ministro Benjamin Zymler
9.5.2. os valores arrecadados com a cobrança de ingressos em shows e eventos ou com a venda de bens e serviços produzidos ou fornecidos em função dos projetos beneficiados com recursos dos convênios devem ser revertidos para a consecução do objeto conveniado ou recolhidos à conta do Tesouro Nacional. Adicionalmente os referidos valores devem integrar a prestação de contas.  (grifos acrescidos) 
25. Ou seja, o entendimento desta Corte de Contas é de que, quando há auferimento de receita em objeto custeado com recursos de convênio, estes devem ser recolhidos ao Tesouro Nacional, sob pena de caracterizar a indevida subvenção social de particulares e o não atendimento ao interesse público (item 2.1 do relatório que acompanha o Acórdão 96/2008-TCU-Plenário) .
26. Nesse sentido, em que pese a planilha correspondente à prestação de contas apresentada (peça 3, p. 183-187; ou peça 26; ou peça 77) tenha sido entregue conjuntamente com documentos suficientes para demonstrar a correspondência entre os recursos repassados e as despesas realizadas (peça 98) , os demonstrativos apresentados atinentes às demais receitas auferidas e despesas realizadas (peça 99) não são suficientes para demonstrar tal correspondência.
27. Enfim, considerando os 187 itens de receitas e despesas apresentados nos referidos demonstrativos, 92 itens não apresentam documentação capaz de atestá-los. Trata-se de elevado percentual (49%) , o que indica que a irregularidade apontada persiste, a par das alegações de defesa apresentadas. Ou seja, submete os responsáveis à multa prevista no inciso II, art. 58, da Lei 8.443/1992, em razão de ato praticado com grave infração à norma legal ou regulamentar de natureza contábil, financeira, orçamentária, operacional e patrimonial.
IV - Não inserção dos dados relacionados à execução do ajuste no Siconv 
28. A convenente alega que tem o direito de entregar a documentação em meio físico, independentemente do lançamento no Siconv, para demonstrar a correta aplicação dos recursos (peça 23, p. 9-10) . Com efeito, o argumento da defesa é válido no sentido de ser aceitável o recebimento da citada documentação para fins de ateste da prestação de contas. Nada obstante, tal argumento não afasta a imputação de multa à convenente em face do descumprimento da referida obrigação acessória, estabelecida no ajuste e na legislação pertinente: irregularidade apontada ora em exame. Enfim, a defesa apresentada não afasta a irregularidade apontada e submete os responsáveis à multa prevista no inciso II, art. 58, da Lei 8.443/1992, em razão de ato praticado com grave infração à norma legal ou regulamentar de natureza contábil, financeira, orçamentária, operacional e patrimonial.
V - Falsidade da declaração prestada quanto a ausência de recebimento de recursos de patrocínios para o custeio do evento
29. A defesa alega que não houve falsidade de declaração no documento apresentado pelo convenente, tão somente interpretação equivocada quanto ao que deveria ser declarado, uma vez que o convenente havia entendido que a citada declaração seria concernente à inexistência de recursos públicos diversos dos oriundos do Convênio 1451/2010 (Siconv 748658) custeando o evento (peça 23, p. 10-12) . Destacou que, ao constatar o equívoco, em 12/11/2014, enviou ofício ao MTur esclarecendo a situação; e que é notório que um evento com a envergadura da Festa do Peão de Barretos recebe patrocínios de empresas privadas, de forma que ocultar tal fato não seria razoável.
30. A argumentação da defesa é razoável e contundente com a documentação constante nos autos. Com efeito, observa-se, inclusive, que há, em um dos itens aprovados do plano de trabalho (conforme plano de aplicação detalhado constante no Siconv) , item específico cuja descrição é 'locação de 01 estande atendimento ao patrocinador' (Figura 1) . Enfim, desde antes da aprovação do ajuste, era de conhecimento do MTur que haveria patrocinadores.
Figura 1. Tela do Siconv relativa ao item 'locação de 01 estande atendimento ao patrocinador'.
31. Ademais, a declaração do convenente (peça 3, p. 132) , de 19/3/2014, conforme se pode depreender do exame do feito, foi impulsionada após duas notas técnicas consecutivas (peça 3, p. 70-79 e 113-120) do concedente indicando pendência referente à declaração acerca da existência de patrocinadores para o evento. Enfim, é razoável que diante dessa situação o convenente tenha se equivocado e emitido erroneamente a referida declaração. Desta feita, considera-se elidido o citado indício de irregularidade.
VI - Envio de R$ 1.787.000,00 para os Estados Unidos
32. Quanto ao envio de R$ 1.787.000,00 para os Estados Unidos, o convenente foi citado em face de não ter encaminhado os contratos de câmbio completos e tão pouco as correspondentes justificativas. A defesa, em contraponto, alega que tal transação ocorreu para o pagamento do show da cantora internacional Mariah Carey, o qual foi subsidiado com recursos provenientes de patrocínio da Ambev (peça 23, p. 12-13) .
33. Com efeito, quanto à suficiência do contrato de câmbio apresentado, observa-se que as páginas encaminhadas dos dois contratos de câmbios firmados (peça 2, p. 183 e 185) fazem menção à natureza da opção (serviços diversos; direitos autorais em um e remuneração por exibições no outro) e ao recebedor (Creative Artists Agency em ambos) . De posse de tais dados é possível afirmar que os referidos contratos de câmbio tiveram como objetivo o pagamento do show da referida atração musical. Consubstancia tal entendimento o fato de ser possível, por meio de consulta em vários sítios da internet, cruzando a informação do recebedor dos recursos transferidos para os Estados Unidos (Creative Artists Agency) e da cantora contratada, afirmar que, à época do evento, a cantora era representada pela beneficiária da operação de câmbio realizada.
	Creative Artists Agency Signs Mariah Carey
June 07, 2004 02:09 PM Eastern Daylight Time
BEVERLY HILLS, Calif.-- (BUSINESS WIRE) --June 7, 2004 -Creative Artists Agency (CAA) , the world's leading talent and literary agency, has signed multi-platinum, Grammy Award-winning artist Mariah Carey for representation.
Tradução do trecho destacado: 7 de junho, 2004 - Creative Artists Agency (CAA) , assinou (...) representação da artista Mariah Carey.
 (https://www.businesswire.com/news/home/20040607005914/en/Creative-Artists-Agency-Signs-Mariah-Carey) 

	Last Updated: July 29, 2015 @ 5:04 PM
Grammy-winning recording star Mariah Carey has signed with UTA for representation in all areas, the agency announced Wednesday. She was previously represented by CAA.
Tradução do trecho destacado: 9 de junho, 2015 (...) Mariah Carey assinou com a UTA (...) Ela previamente era representada pela CAA.
 (https://www.thewrap.com/mariah-carey-leaves-caa-signs-with-uta/) 

Figura 2. Transcrição de trechos de sítios eletrônicos informando acerca da alteração da representação da cantora Mariah Carey.
34. Enfim, não há razão para se questionar a suficiência da documentação encaminhada referente aos recursos transferidos para os Estados Unidos. No entanto, com relação ao pagamento do show da cantora com recursos provenientes de patrocínio, há que se examinar questões específicas concernentes à execução do Convênio 1451/2010 (Siconv 748658) , as quais têm o condão de resultar em débito. Esta questão, entretanto, por envolver outros assuntos relacionados à execução do ajuste é examinada, separadamente, no próximo item desta instrução. 
VII - Execução do ajuste e existência de débito
35. Como já referenciado na presente instrução (itens 24-25) , o entendimento desta Corte de Contas (Acórdão 96/2008-TCU-Plenário) é de que, quando há auferimento de receita em objeto custeado com recursos de convênio, os documentos que devem ser juntados aos autos compreendem também as receitas e as despesas atinentes aos valores arrecadados com a cobrança de ingressos e patrocínios recebidos, devendo os saldos serem revertidos para a consecução do objeto conveniado ou recolhidos à conta do Tesouro Nacional.
36. Pois bem, diante de tal posicionamento, o objeto de exame da prestação de contas relacionada ao Convênio 1451/2010 (Siconv 748658) envolve:
a) a prestação de contas apresentada pela convenente relacionada à integralidade dos recursos federais repassados (peça 3, p. 183-187; ou peça 26; ou peça 77) ; e
b) os demonstrativos relacionados às demais despesas realizadas e receitas auferidas: tanto os demonstrativos apresentados sem os patrocínios (peça 2, p. 130 e peça 3, p. 32-36; ou peça 3, p. 49-54) , como os demonstrativos apresentados com os patrocínios (peça 3, p. 188-200; ou peça 25) .
37. Especificamente quanto a prestação de contas relacionada à integralidade dos recursos federais repassados, como já destacado nesta instrução (item 26) , os documentos apresentados são suficientes para demonstrar a correspondência entre os recursos repassados e as despesas realizadas (peça 98) .
38. Nada obstante, quanto aos recursos recebidos e dispendidos com a execução do objeto do ajuste, conforme os demonstrativos apresentados, os valores arrecadados não foram plenamente revertidos para a consecução do objeto (peça 99) . Tal apuração exigiu junção dos dois demonstrativos apresentados e da consecutiva eliminação dos itens lançados em duplicidade: tanto no campo da receita / crédito, quanto no campo da despesa / débito.
39. Nesse sentido, para o cálculo realizado, a par de vários itens relacionados à receita e à despesa não terem vindo acompanhados dos correspondentes comprovantes (questão já abordada nos itens 24-27) , foram considerados como válidos todos recursos listados que não estavam lançados em duplicidade. Tal padrão de análise advém: (i) da presunção de inocência do convenente (art. 5º, LVII, da Constituição Federal) , haja vista que não há nos autos elementos que permitam descaracterizar as receitas e despesas apresentadas; (ii) da inexistência de elementos objetivos previstos no ajuste para o controle de recursos provenientes da venda de ingressos, dos patrocínios e das demais receitas (como locação de espaços, por exemplo) atinentes à execução do objeto do ajuste, a par da previsão, na alínea 'kk' da Clausula Terceira (peça 1, p. 32) , de previsão quanto à reversão de tais valores à consecução do objeto; e (iii) do fato de parcela dos recursos (R$ 1.000.000,00) ter sido liberada no segundo dia da realização do evento e o restante (R$ 1.197.500,00) apenas sete meses após a realização do evento, o que pode ter reduzido, de certa forma, os cuidados exigidos para a apropriada contabilização das despesas e receitas relacionadas à execução do evento.
40. Enfim, importa salientar que, mesmo considerando os itens cujas comprovações não foram apresentadas, persiste débito de R$ 1.574.047,08, correspondente ao saldo financeiro existente ao final (peça 99) .
41. É oportuno ainda frisar que é possível que tenha havido o recebimento de valores atinentes ao ajuste por meio de mecanismos não contabilizados, uma vez que o MTur não estabeleceu previamente mecanismo para aferir a veracidade dos lançamentos que seriam efetuados pela convenente. Pode, por exemplo, uma terceira pessoa jurídica ter emitido nota fiscal para os patrocinadores ou mesmo recebido recursos advindo da venda de ingressos, assim como pode ter havido o recebimento de valores advindos da venda de ingressos (em espécie ou por meio de cartão de crédito) que não tenha sido informado. 
42. No entanto, tal hipótese é pouco provável, uma vez que nos demonstrativos apresentados, após os supracitados ajustes (itens 38-40, retro) , observam-se despesas declaradas e não comprovadas no montante de R$ 921 mil e receitas declaradas e não comprovadas em montante quatro vezes maior: R$ 3,28 milhões.
43. Outrossim, há que se destacar que, como em regra, em eventos dessa natureza, os pagamentos são efetuados antecipadamente, o evento inicialmente fora custeado com recursos próprios e de patrocinadores, já que os recursos não foram repassados tempestivamente. Uma parte dos recursos (pouco menos de um milhão) começou a ser debitada da conta corrente do ajuste somente um mês após a data da realização do evento e o restante, a maior parte (R$ 1.369.374,00) , começou a ser debitada da conta corrente do convênio no exercício seguinte (sete meses depois do evento) , ao tempo da realização do depósito da segunda parcela pelo MTur. Enfim, em que pese não seja usual o pagamento da locação de equipamentos de iluminação, do serviço de vigilância e da locação de estandes sete meses após a realização de um evento, deve-se considerar que os dados constantes na documentação apresentada pela convenente indicam receitas não comprovadas maiores que despesas não comprovadas na ordem de R$ 2,7 milhões. Ou seja, são apontamentos que, a par de indicarem certo risco relacionado à credibilidade dos lançamentos da convenente, favorecem-na, permitindo pressupor que não há elementos nos autos capazes de desqualificar a conduta da convenente.
44. Enfim, tais riscos são inerentes à execução de eventos dessa natureza, os quais poderiam ter sido mitigados, caso o MTur tivesse estabelecido mecanismos para o controle das potenciais receitas e despesas extras, assim como acompanhado a execução do objeto do ajuste. Ademais, considerando que não seria eficaz a realização de ações no sentido de aprofundar no exame da situação encontrada, em especial em virtude do decurso de tempo desde a realização do evento, é razoável acatar a prestação de contas apresentada, acrescentando a esta os recursos listados provenientes de outras fontes e correspondentes a outras despesas, conforme apontado nos itens 38 a 40, retro. Convém ainda destacar que, para a convenente, o padrão de análise adotado é o que pode lhe conferir maior credibilidade, já que a outra opção existente é a desconsideração completa da prestação de contas apresentada (uma vez que não contempla as demais receitas auferidas e despesas realizadas, com os correspondentes comprovantes) e a consecutiva imputação de débito correspondente à integralidade dos recursos repassados.
45. Posto isto, há débito de R$ 1.574.047,08, os quais devem ser corrigidos conforme as datas das ordens bancárias relativas ao repasse dos recursos, considerando que o resultado positivo do evento ocorreu apenas após o repasse da última parcela do ajuste: R$ 574.047,08, em 20/10/2010; e R$ 1.000.000,00, em 18/5/2011. Quanto ao valor já devolvido (R$ 20.909,33) , em razão de se tratar de montante advindo de resultado de aplicação financeira, este não deve ser considerado para abater o débito apurado na presente instrução. No entanto, há ainda que se aplicar aos responsáveis a multa prevista no art. 57 da Lei 8.443/1992.
CONCLUSÃO
46. O exame dos autos permite atestar a execução física, assim como, parcialmente, a execução financeira, persistindo débito de R$ 1.574.047,08 (itens 35-45) : R$ 574.047,08, em 20/10/2010; e R$ 1.000.000,00, em 18/5/2011. Ademais, persistem ainda algumas das irregularidades apontadas: insuficiência dos documentos juntados aos autos para demonstrar a origem e a aplicação dos recursos recebidos (itens 24-27) ; e não inserção dos dados relacionados à execução do ajuste no Siconv (item 28) .
47. Pelo exposto, os responsáveis estão sujeitos à multa prevista no inciso II, art. 58, da Lei 8.443/1992, em razão de ato praticado com grave infração à norma legal ou regulamentar de natureza contábil, financeira, orçamentária, operacional e patrimonial. Nada obstante, em razão da concomitante aplicação da multa prevista no art. 57 da Lei 8.443/1992 (item 45 desta instrução) , passa a ser dispensável a aplicação da multa prevista no art. 58 de forma autônoma. Ou seja, a multa prevista no art. 58 deve apenas ser considerada na dosimetria da multa prevista no art. 57, conforme entendimento exarado no âmbito do Acórdão 9853/2017-TCU-Segunda Câmara, de relatoria do Exmo. Ministro Aroldo Cedraz.
48. A conduta, o nexo de causalidade e a culpabilidade dos responsáveis em relação às irregularidades tratadas nestes autos estão descritas na matriz de responsabilização, constante do anexo a esta instrução.
OUTRAS INFORMAÇÕES
49. A Secex-GO atua nestes autos em virtude da Portaria Segecex 11/2017, de 24/5/2017, que transfere estoque de processos de tomada de contas especial relacionados às funções de Governo Assistência Social, Educação, Saneamento, Saúde e Turismo entre algumas secretarias de controle externo.
PROPOSTA DE ENCAMINHAMENTO
50. Ante o exposto, submetem-se os autos à consideração superior com a proposta de:
a) com fundamento nos arts. 1º, inciso I, 16, inciso III, alínea 'b', da Lei 8.443/1992 c/c os arts. 19 e 23, inciso III, da mesma Lei, e com arts. 1º, inciso I, 209, inciso II, 210 e 214, inciso III, do Regimento Interno, que sejam julgadas irregulares as contas do Sr. Marcos Murta (CPF XXX.171.838-XX) , na condição de ex-presidente da associação 'Os Independentes' (CNPJ 44.791.994/0001-87) , na condição de responsável pela aplicação e prestação de contas dos recursos atinentes ao Convênio 1451/2010 (Siconv 748658) , cujo objeto foi apoio à realização do evento intitulado '55ª Festa do Peão de Barretos', e condená-lo, em solidariedade com a associação 'Os Independentes' (CNPJ 44.791.994/0001-87) , ao pagamento da quantia a seguir especificada, com a fixação do prazo de quinze dias, a contar da notificação, para comprovarem, perante o Tribunal (art. 214, inciso III, alínea 'a', do Regimento Interno) , o recolhimento da dívida aos cofres do Tesouro Nacional, atualizada monetariamente e acrescida dos juros de mora, calculados a partir da data discriminada, até a data do recolhimento, na forma prevista na legislação em vigor:
	VALOR ORIGINAL (R$) 
	DATA DA OCORRÊNCIA

	574.047,08
	20/10/2010

	1.000.000,00
	18/5/2011

Valor atualizado até 12/3/2018: R$ 2.833.276,80
 b) aplicar ao Sr. Marcos Murta (CPF XXX.171.838-XX) , na condição de ex-presidente da associação 'Os Independentes' (CNPJ 44.791.994/0001-87) e na condição de responsável pela aplicação e prestação de contas dos recursos atinentes ao Convênio 1451/2010 (Siconv 748658) , cujo objeto foi apoio à realização do evento intitulado '55ª Festa do Peão de Barretos', individualmente, a multa prevista no art. 57 da Lei 8.443/1992 c/c o art. 267 do Regimento Interno, com a fixação do prazo de quinze dias, a contar da notificação, para comprovar, perante o Tribunal (art. 214, inciso III, alínea 'a', do Regimento Interno) , o recolhimento da dívida aos cofres do Tesouro Nacional, atualizada monetariamente desde a data do acórdão até a do efetivo recolhimento, se for paga após o vencimento, na forma da legislação em vigor;
c) autorizar, desde logo, nos termos do art. 28, inciso II, da Lei 8.443/1992, a cobrança judicial das dívidas caso não atendidas as notificações."
2.	Essa proposta de encaminhamento contou com a concordância do corpo diretivo da SEC-GO (peças 101 e 102) e com a do Ministério Público/TCU, representado nestes autos pelo Procurador Marinus Eduardo De Vries Marsico, cujo parecer (peça 105) segue colacionado abaixo, ipsis litteris:
"Embora os recursos federais do Convênio 1.451/2010 (Siconv 748.658) tenham sido liberados após a realização do evento (festa de 19 a 29/8/2010 e repasses em 20/10/2010 e 18/5/2011) , aspecto prejudicial ao estabelecimento de liame entre receita e despesa, condição que temos sistematicamente apontado nos processos que tramitam em nosso gabinete e que foi enfrentada no Acórdão 2234/2018-TCU-Primeira Câmara, no caso concreto, a utilização de recursos de diversas fontes sem apontar previamente a destinação de cada parcela no plano de trabalho dificulta a demonstração da boa e regular aplicação dos valores federais, o que inviabiliza a indicação da extemporaneidade dos repasses como justificativa para a não condenação em débito.
Dessa forma, à vista dos elementos contidos nos autos, manifestamo-nos, no essencial, favoravelmente ao encaminhamento uníssono alvitrado pela Secex/GO às peças 100-102, porquanto a receita total do evento mostra-se superior aos dispêndios apresentados, indicando a obtenção de lucro na organização de evento que contou com o aporte de recursos federais, benefício incompatível com a finalidade do convênio."
3.	Em 10/2/2020, foi juntada aos autos petição subscrita por causídicos da associação Os Independentes (peça 108) solicitando o adiamento da sessão, pois "têm interesse em realizar a entrega de memoriais previamente aos julgadores, bem como em preparar e realizar sustentação oral" (destaques constam no original; peça 108, p. 2) . Em respaldo a esse pleito, faz-se alusão ao art. 113, inciso IV, do Regimento Interno do TCU, e ao art. 362, inciso II, da Lei 13.105, de 16/3/2015 (Código de Processo Civil) .
4.	Alternativamente, considerando a hipótese de vir a ser rejeitada a sobredita solicitação, os patronos da entidade em epígrafe, com fundamento no art. 168 do Regimento Interno do TCU, requerem que "seja autorizada a produção de SUSTENTAÇÃO ORAL no julgamento designado para o dia 11/02/2020, às 16:00 horas, a ser realizada pelo advogado Smith Barreni - OAB/PR42.943" (sublinhado consta no original; peça 108, p. 3) .
	É o Relatório.

Luiz Manuel Gomes Júnior (OAB/SP 123.351), Rafael Pilch de Matos (OAB/PR 77.742), Smith Robert Barreni (OAB/PR 42.943) e outros, representando Os Independentes (procurações e substabelecimentos às peças 13, 14, 16 e 17).

Procurador Marinus Eduardo De Vries Marsico.

TOMADA DE CONTAS ESPECIAL. CONVÊNIO. MINISTÉRIO DO TURISMO. REALIZAÇÃO DE EVENTO. ARRECADAÇÃO DE RECURSOS EXTRAS COM PATROCÍNIOS, VENDA DE INGRESSOS E LOCAÇÃO DE ESPAÇOS SEM A CORRESPONDENTE APLICAÇÃO, EM SUA TOTALIDADE, NA CONSECUÇÃO DO OBJETO DO AJUSTE. NECESSIDADE DE RESTITUIÇÃO, AOS COFRES DA UNIÃO, DA PARCELA NÃO EMPREGADA, AO MENOS ATÉ O LIMITE DO APORTE FEITO PELO ÓRGÃO FEDERAL CONCEDENTE. CITAÇÃO. REJEIÇÃO DAS ALEGAÇÕES DE DEFESA APRESENTADAS. IRREGULARIDADE DAS CONTAS. DÉBITO. MULTA.

TOMADA DE CONTAS ESPECIAL (TCE)

Secretaria do TCU no Estado de Goiás (SEC-GO).

Conforme consignado no Relatório precedente, trata-se de Tomada de Contas Especial (TCE) instaurada pelo Ministério do Turismo (MTur) em desfavor do Sr. Marcos Murta, ex-presidente da associação Os Independentes, em razão da reprovação da prestação de contas relativa aos recursos repassados pela referida pasta ministerial àquela entidade associativa privada por força do Convênio 1.451/2010 (peça 1, p. 27-46) , registrado no Sistema de Gestão de Convênios e Contratos de Repasse (Siconv) sob o número 748658 e celebrado com o objetivo de dar apoio à realização do evento intitulado "55ª Festa do Peão de Barretos" (peça 1, p. 27) , tendo sido previsto, nos termos da Cláusula Quinta do Termo de Convênio (peça 1, p. 33) , o aporte de R$ 2.516.434,00 para a execução do objeto pactuado, dos quais R$ 2.197.500,00 foram repassados pelo concedente e R$ 318.934,00 corresponderam à contrapartida da convenente.
2.	Na fase interna desta TCE foi impugnada a totalidade das verbas federais confiadas à convenente, o que se deu em virtude de irregularidades na execução financeira do objeto, mais precisamente da ausência de documentos que permitissem à área técnica do MTur atestar a devida execução financeira do convênio, segundo se depreende da Nota Técnica de Reanálise Financeira 446/2014, de 22/8/2014 (peça 3, p. 144-152) . A responsabilidade foi, então, atribuída ao Sr. Marcos Murta, signatário da avença e responsável pela realização das despesas com os recursos federais, solidariamente com a associação Os Independentes, beneficiária dos recursos (peça 3, p. 214-218) .
3.	No âmbito desta Corte de Contas, a unidade técnica encarregada de instruir o presente feito, Secretaria do TCU no Estado de Goiás (SEC/GO) , após analisar as alegações de defesa apresentadas em documento único pelos responsáveis em epígrafe (peça 23) , acompanhadas de documentos comprobatórios diversos (peças 24 a 97) , concluiu, em pareceres uniformes (peças 100 a 102) e com a subsequente concordância do Parquet especializado (peça 105) , que as presentes contas devem ser julgadas irregulares, condenando-se solidariamente o Sr. Marcos Murta e a associação Os Independentes ao recolhimento da quantia original de R$ 1.574.047,08 e aplicando àquele ex-presidente da aludida entidade privada a multa prevista no art. 57 da Lei 8.443, de 16/7/1992, sopesando-se na dosimetria dessa sanção as irregularidades constatadas neste processo e listadas abaixo, as quais justificariam a apenação pecuniária adicional do gestor com fundamento no art. 58, inciso II, daquele mesmo diploma legal:
	a) insuficiência dos documentos juntados aos autos para demonstrar a origem e a aplicação de parte dos recursos recebidos para realização da 55ª Festa do Peão de Barretos; e
	b) não inserção no Siconv de dados relacionados à execução do ajuste.
4.	Os sobreditos R$ 1.574.047,08 dizem respeito ao saldo financeiro remanescente do evento, levando-se em consideração, além das receitas e despesas associadas aos R$ 2.516.434,00 previstos no Convênio 1.451/2010, outras verbas captadas pela associação convenente, advindas, por exemplo, de patrocínios, venda de ingressos e locação de espaços, assim como as despesas realizadas com essas verbas extras.
5.	Feito esse breve introito, passo a me debruçar sobre a matéria em exame, o que faço tomando como minhas próprias razões de decidir o exame de mérito contido na instrução de peça 100, na qual foram enfrentadas com profundidade e abrangência suficientes as questões postas em discussão na presente etapa processual.
6.	Pertinente e oportuno, aliás, parabenizar a SEC/GO pelo trabalho realizado, tendo ela cuidado de analisar detalhadamente toda a documentação comprobatória trazida aos autos, inclusive os documentos relativos a receitas e despesas associadas, não diretamente ao Convênio 1.451/2010, mas a outras fontes de custeio da 55ª Festa do Peão de Barretos, tais como patrocínios, venda de ingressos e locação de espaços.
7.	Essa detalhada análise evidenciou, ao final, que os recursos públicos federais repassados à associação Os Independentes por meio do Convênio 1.451/2010 foram aplicados em evento no qual, sopesadas suas demais fontes de custeio (patrocínios, venda de ingressos e locação de espaços etc.) , acabou sendo gerada sobra financeira que, segundo precedentes jurisprudenciais deste Tribunal de Contas, deveria obrigatoriamente ser restituída aos cofres da União, ao menos até o limite do aporte feito pelo órgão federal concedente.
8.	Tal entendimento encontra respaldo, por exemplo, nos Acórdão 13437/2019-TCU-Primeira Câmara, rel. Ministro Augusto Sherman Cavalcanti; 11.838/2019-TCU-1ª Câmara, rel. Ministro Vital do Rêgo; 2.913/2019-TCU-Plenário, rel. Ministro Walton Alencar Rodrigues; 2.760/2019-TCU-Plenário, rel. Ministro Augusto Nardes; 168/2018-TCU-Plenário, rel. Ministro Augusto Nardes; 6.111/2017-TCU-1ª Câmara, rel. Ministro Vital do Rêgo; 2.881/2017-TCU-2ª Câmara, rel. Ministro Augusto Nardes; 374/2017-TCU-1ª Câmara, rel. Ministro Bruno Dantas; 7.457/2016-TCU-1ª Câmara, rel. Ministro Weder de Oliveira; 7.246/2016-TCU-1ª Câmara, rel. Ministro Weder de Oliveira; e 96/2008-TCU-Plenário, rel. Ministro Benjamin Zymler.
9.	Nesse último precedente (Acórdão 96/2008-TCU-Plenário) - o mais antigo entre os mencionados acima e adotado como paradigma nos demais -, foi inclusive determinado ao MTur que, "em seus manuais de prestação de contas de convênios e nos termos dessas avenças, informe que (...) os valores arrecadados com a cobrança de ingressos em shows e eventos ou com a venda de bens e serviços produzidos ou fornecidos em função dos projetos beneficiados com recursos dos convênios devem ser revertidos para a consecução do objeto conveniado ou recolhidos à conta do Tesouro Nacional. Adicionalmente, referidos valores devem integrar a prestação de contas;" (subitem 9.5.2 da aludida deliberação) .
10.	Dando cumprimento a essa determinação, o MTur fez constar no Termo de Convênio 1.451/2010 as seguintes Cláusulas:
"CLÁUSULA TERCEIRA - DAS OBRIGAÇÕES DOS PARTÍCIPES
 (...) 
II. Compete à CONVENENTE:
 (...) 
kk) assegurar e comprovar que os valores arrecadados com a cobrança de ingressos em shows e eventos ou venda de bens e serviços produzidos ou fornecidos no âmbito deste Convênio sejam revertidos para a consecução do objeto ou recolhidos à conta do Tesouro Nacional, quando for o caso;
 (...) 
CLÁUSULA DÉCIMA TERCEIRA - DA PRESTAÇÃO DE CONTAS 
 (...) 
PARÁGRAFO SEGUNDO. Na hipótese dos documentos e informações abaixo relacionados não poderem ser incluídos no SICONV, mediante justificativa do (a) CONVENENTE, deverão ser apresentados ao CONCEDENTE:
 (...) 
l) comprovante de aplicação, na consecução do objeto deste Convênio, dos valores arrecadados com a cobrança de ingressos em shows e eventos ou com a venda de bens e serviços produzidos ou fornecidos no âmbito deste Instrumento, ou do seu recolhimento à conta do Tesouro Nacional, quando for o caso" (peça 1, p. 28-32 e 41-43) ."
11.	Tal dispositivo tem como objetivo maior proteger o dinheiro arrecadado, mitigando as possibilidades de desvio e enriquecimento sem causa, uma vez que, na hipótese de ter havido arrecadação de valores extras por intermédio de patrocínios, venda de ingressos e locação de espaços, se esses recursos extras não forem efetivamente utilizados, em sua totalidade e em conjunto com os valores públicos previstos em convênio, para a consecução do objeto pactuado com o poder público, resta evidente a desnecessidade de aporte de verbas federais para custear o evento.
12.	Injustificável, nessas circunstâncias, no que tange ao Convênio 1.451/2010, a não devolução da sobra financeira de R$ 1.574.047,08 à conta do Tesouro Nacional, sobra esta cujo ressarcimento à União deve ser imposta nesta TCE, a título de débito, à entidade convenente, Os Independentes, e a seu presidente à época da assinatura e execução daquela avença, Sr. Marcos Murta.
13.	Outrossim, a patente afronta a cláusulas expressas do termo de convênio em tela afasta, a meu ver, a possibilidade de reconhecimento da boa-fé dos responsáveis, devendo as presentes contas ser julgadas quanto ao mérito desde já, aplicando-se a multa prevista no art. 57 da Lei 8.443/1992 não somente ao Sr. Marcos Murta, mas também à associação convenente.
14.	A única diferenciação entre esses dois responsáveis consiste no fato de que as irregularidades que justificam a apenação pecuniária adicional com fundamento no art. 58, inciso II, da referida Lei Orgânica, descritas no início deste Voto (item 3, alíneas "a" e "b") , por estarem indissociavelmente relacionadas a atos de gestão, não poderiam ser atribuídas à entidade convenente, mas apenas a seu então dirigente, Sr. Marcos Murta, motivo pelo qual será ligeiramente maior a multa que proponho aplicar a este responsável.
15.	Informe-se que desfecho processual semelhante ao que ora se apresenta já foi adotado por este Tribunal de Contas em processos de TCE relativos a convênios firmados pelo MTur com a entidade associativa Os Independentes com o objetivo de dar apoio à realização da 53ª e da 54ª Festa do Peão de Barretos (Convênios 1.168/2008 e 857/2009, respectivamente) . Refiro-me aos TCs Processo 009.571/2016-7 e Processo 010.423/2016-8, em que foram proferidos os Acórdãos 11.552/2018 e 11.553/2018 de 1ª Câmara, rel. Ministro Bruno Dantas) . Em ambos os casos, foi constatada a arrecadação de recursos extras com patrocínios e venda de ingressos sem a correspondente aplicação, em sua totalidade, na consecução do objeto do ajuste, e sem a subsequente restituição, aos cofres públicos, da parcela não empregada, resultando na impugnação das prestações de contas pelo tomador de contas.
16.	Sendo exatamente esta a situação constatada neste TC Processo 003.544/2017-2, cabe adotar aqui o mesmo encaminhamento dado àqueles dois precedentes, qual seja, o julgamento pela irregularidade das contas em exame, a responsabilização solidária da convenente e de seu então presidente, além da aplicação de multa a ambos. Ainda em consonância com esses dois precedentes, entendo necessário acrescentar à fundamentação legal invocada pela SEC/GO nos presentes autos a alínea "c" do inciso III do art. 16 da Lei 8.443/1992, visto que restou caracterizada na execução do Convênio 1.451/2010, nos exatos termos daquele dispositivo legal, a hipótese de "dano ao Erário decorrente de ato de gestão ilegítimo ou antieconômico".
17.	Por fim, quanto ao pedido formulado na data de ontem por causídicos da associação Os Independentes (peça 108) com vistas ao adiamento da sessão, pois teriam "interesse em realizar a entrega de memoriais previamente aos julgadores, bem como em preparar e realizar sustentação oral" (destaques constam no original; peça 108, p. 2) , não vejo razões para que seja acolhido o pleito.
18.	E assim penso tendo em vista que a publicação oficial da presente pauta de julgamento se deu dentro do prazo estipulado no Regimento Interno do TCU (art. 141, § 3º) , ao que se soma o fato de os patronos da peticionária atuarem nos autos há bastante tempo - procurações juntadas ao processo em julho/2017 (peças 13, 14, 16 e 17) -, tempo suficiente, aliás, para tomarem conhecimento de todos os detalhes em discussão nesta TCE, não havendo, a meu ver, motivação fática para a aplicação das normas processuais invocadas em respaldo ao pleito em comento, quais sejam, o art. 113, inciso IV, do Regimento Interno do TCU, e o art. 362, inciso II, da Lei 13.105, de 16/3/2015 (Código de Processo Civil) .
19.	Legítimo e tempestivo, de qualquer modo - tanto que foi acolhido pela eminente Presidente desta egrégia 2ª Câmara -, o pedido voltado à produção de sustentação oral.
	Ante o exposto, VOTO pela adoção da minuta de Acórdão que ora submeto à apreciação deste Colegiado.
TCU, Sala das Sessões Ministro Luciano Brandão Alves de Souza, em 11 de fevereiro de 2020.
AROLDO CEDRAZ 
Relator